【裁判字號】    95,台上,5004
【裁判日期】    950912
【裁判案由】    違反貪污治罪條例
【裁判全文】
最高法院刑事判決            九十五年度台上字第五００四號
    上  訴  人  甲○○
                        之1
上列上訴人因違反貪污治罪條例案件，不服台灣高等法院台中分
院中華民國九十五年五月二十五日第二審判決（九十五年度上訴
字第六０七號，起訴案號：台灣台中地方法院檢察署九十三年度
偵字第一八六八四號），提起上訴，本院判決如下：
    主  文
原判決撤銷，發回台灣高等法院台中分院。
    理  由
本件原判決認定上訴人甲○○係台中市政府教育局臨時雇員，自
民國七十八年間起至九十二年四月間止，擔任台中市政府教育局
代行政院農業委員會林務局（下稱林務局）管理之「台中市中正
露營區」（下稱中正露營區）管理員，至八十七年間因其為管理
員中最資深者，而自該年起擔任主任管理員職務，主管中正露營
區之行政管理業務，係依據法令從事公務之人員。上訴人明知其
並無處分營區內土地之權限，且依臺中市市有財產管理自治條例
第四十三條第三款、第四十四條之規定，電信業者在營區內架設
基地台須向台中市政府提出申請，由管理單位妥擬利用計畫，報
經該府核准；及利用公有土地設置電訊管線或必要附屬物使用者
，除法令另有規定或政府機關使用經市府同意者外，應計收使用
費，竟仍基於概括犯意，明知中華電信股份有限公司（下稱中華
電信公司）、和信電訊股份有限公司（下稱和信電訊公司）、台
灣大哥大股份有限公司（下稱台灣大哥大公司）均未向台中市政
府申請核准在中正露營區設置行動電話基地台，而利用其職務上
之機會，對於主管之中正露營區行政管理事務，於下列時間，為
如下之圖利行為：(一)、八十八年十一月間，為圖自己及中華電信
公司之不法利益，擅自以中正露營區主任管理員之名義，代表中
正露營區與中華電信公司簽立「基地台土地借用協議書」，無償
出借該營區福利社鐵皮屋頂，供中華電信公司設置行動電話基地
台，又提供中正露營區之電源給該基地台使用，未向中華電信公
司收取應分擔之電費，借用期間自八十八年十一月一日起至九十
三年十月三十一日止，使中華電信公司獲得免支付租金及電費之
消極利益。中華電信公司則依約定內容先後交付三十一個優惠門
號予甲○○支配使用，優惠項目免收保證金及優惠期間內新台幣
（下同）六百元基本型之月租費。上訴人遂將前開行動電話門號
提供自己、其親友及中正露營區之其他管理員使用，迄九十三年
九月底止，依原優惠條件（免六百元月租費）計算，共獲得優惠
減免金額七十萬九千八百元，惟因個別門號用戶改採不同型式之
優惠專案，依個別費率優惠條件計算，實際上共圖得優惠減免之
不法消極利益二十六萬零六百七十三元。(二)、八十九年六月間，
為圖自己之不法利益，擅自代表中正露營區與和信電訊公司簽立
「行動電話基地台不動產租賃契約」、「租賃物使用同意書」、
「用電使用協議書」，出租營區土地供和信電訊公司設置行動電
話基地台，租用期間自八十九年七月十二日起至九十四年七月十
一日止，約定每月租金六千元，和信電訊公司並依實際用電度數
補貼每度三點三元，復致贈MOTOROLA牌Ｔ2288型之手機三支，搭
配免收六百元月租費之公關門號三個給上訴人，並將租金、電費
交由上訴人領取，上訴人得款後就將款項存入其在台中大智郵局
開設之帳戶內，且自第二年起由和信公司逕行將每月租金匯入上
訴人上開帳戶內。自八十九年七月十二日起至九十三年十月十一
日（起訴書及原審判決書誤載為：九十三年「九月」十一日）止
，共五十一個月，上訴人共獲取租金三十萬六千元、電費十四萬
四千三百三十元之積極利益，優惠減免電話月租費九萬一千八百
元之消極利益，共圖得五十四萬二千一百三十元之不法利益。(三)
、台灣大哥大公司於九十一年八月間，向台中市政府申請在中正
露營區內架設行動電話基地台，由台中市政府教育局臨時雇員廖
卿廷（業經檢察官另為不起訴處分）承辦，廖卿廷告知上訴人該
公司有意在營區內設置基地台，上訴人竟在未經台中市政府核准
下，為圖台灣大哥大公司之不法利益，擅自代表中正露營區與台
灣大哥大公司簽立「架設同意書」，並在其上「立同意書欄」蓋
用其於八十九年間，利用位於台中市○○路與大智路附近，不知
情之某刻印店已成年之刻印者所偽刻之「台中市中正露營區」方
形章（偽造印章一枚）及其平日職務上使用之「中正露營區管理
站主任」職章之印文各二枚（偽造「台中市中正露營區」印文二
枚，「中正露營區管理站主任」印文非屬偽造），無償供台灣大
哥大公司在該營區內設置行動電話基地台，期間自九十二年三月
一日起至九十三年二月二十八日止，台灣大哥大公司並依實際用
電度數補貼中正露營區每度三點三元電費（該筆電費未由上訴人
收取）；自九十二年三月一日起至九十三年九月份止（共十九個
月），依該公司在台中市設立基地台之租金行情每月租金約一萬
三千元計算，使該公司獲得免付租金之消極利益約二十四萬七千
元。(四)、綜合上開上訴人圖得自己及其他私人利益，其中積極利
益為四十五萬零三百三十元（ 306,000＋144,330＝450,330），
消極利益為五十九萬九千四百七十三元（260673＋91800＋24700
0＝599473 ），合計共圖利一百零四萬九千八百零三元。嗣上訴
人於九十二年四月十五日調回台中市政府教育局接任幹事職務，
仍續行收受擅自同意架設基地台之不法利益，為法務部調查局台
中市調查站查獲，並扣得偽造之「台中市中正露營區」方形章一
枚，及非屬偽造之「中正露營區管理站主任」職章一枚。上訴人
即在偵查中自白犯罪，並於九十三年十月一日先行將不法積極利
益四十五萬零三百三十元繳回台中市政府等情，因而撤銷第一審
判決，改判仍論處上訴人連續對於主管之事務，明知違背法令，
直接圖自己及其他私人不法利益，因而獲得利益之罪刑，固非無
見。
惟查上訴人於第一審曾經辯稱：上揭台中市中正露營區，係台中
市政府委託台中市中國童子軍會代管者，而台中市中國童子軍會
係屬於社團法人，上訴人係該童子軍會之資深管理員，依任務編
組而為主任管理員云云（見附於第一審訴字卷第二十六頁、第二
十七頁刑事答辯狀記載），而證人即台中市政府教育局學務管理
課長蔡文煉於第一審法院雖證稱：被告（指上訴人）係台中市政
府教育局中正營區值日夜工作臨時人員，後來變成教育局臨時人
員，都是向台中市政府領取薪水等語，惟接續又證稱：台中市中
國童子軍會算是民間單位，該會歷任理事長都是教育局局長兼任
，而理事會都是在辦童軍教育，故該會編制人員都領市政府薪水
，都編制在市政府；我們中正露營區（指上揭台中市中正露營區
）是中國童子軍會代管的營地，編制臨時人員也算是童子軍會編
制，但是薪水是我們市政府教育局發放的，台中童子軍會辦公地
點就是在台中市教育局等語（見同上卷第五十八頁至第六十頁）
，而觀卷附（附於同上卷第一二六頁）台中市政府於八十年五月
二十日致台中童子軍理事會之八十府教學字第四七一七九號函，
其主旨亦稱：本府所屬中正露營區，在大坑風景區整體規劃開發
管理前仍由教育局主政辦理，交本市童子軍會使用，請查照等語
，上揭證人證詞以及上揭函文書證是否得採為有利於被告之認定
證據？被告上揭辯解是否可採？原審未予詳查審酌，並明取捨
判斷之心證理由，遽為判決，自有未合。上訴意旨執以指摘原判
決不當，非無理由，應認原判決有撤銷發回更審之原因，原判決
對於被告不另為無罪諭知部分，基於審判不可分之原則，應併予
發回。又被告行為後，刑法第十條關於公務員之定義已有修正，
同法第五十六條關於連續犯之規定亦經刪除，更為審判時，應併
予注意為新舊法律之比較適用，附此明。
據上論結，應依刑事訴訟法第三百九十七條、第四百零一條，判
決如主文。
中    華    民    國  九十五  年    九    月   十二   日
                      最高法院刑事第九庭
                          審判長法官  賴  忠  星
                                法官  王  居  財
                                法官  林  開  任
                                法官  林  立  華
                                法官  林  勤  純
      本件正本證明與原本無異
                                      書  記  官
中    華    民    國  九十五  年    九    月  二十五  日
                                                    ｍ


司法院資訊處製作；財團法人民間司法改革基金會備份。
